臺灣臺南地方法院民事判決
110年度訴字第1933號
原      告  林百成  

被      告  翁同隆  
            翁榮隆  
            翁儷娟  
            翁嘉蔚  

上列當事人間請求分割共有物事件，經本院於民國111年5月4日
言詞辯論終結，判決如下：
    主      文
兩造共有坐落臺南市○區○○○段○○○○地號土地及其上同段一二一八
四建號（即門牌號碼臺南市○○○街○○○號）建物，應予變價分割，
所得價金按附表「應有部分」欄所示之比例分配。
訴訟費用由兩造按附表「訴訟費用負擔比例」欄所示之比例負擔
。
    事實及理由
一、被告經合法通知，均未於言詞辯論期日到場，核無民事訴訟
    法第386條所列各款情形，爰依原告之聲請，由其一造辯論
    而為判決。
二、原告起訴主張：
(一)坐落臺南市○區○○○段0000地號土地（下稱系爭土地）及其上
    同區段12184建號即門牌號碼臺南市○○○街00號之建物（下稱
    系爭建物，以上合稱系爭不動產）為兩造所共有，應有部分
    各如附表所示。系爭不動產並無不得分割之特別約定，且無
    不能分割之協議，亦無現實上或法律上不能分割之情形，原
    告自得請求分割系爭不動產。又系爭建物為四層樓之建物，
    如以原物分割方式為之，將損及建物之完整性，無法發揮經
    濟上完整效用，故請求變價分割，並將變賣所得價金，按兩
    造應有部分之比例分配，對全體共有人最為有利。爰依民法
    第823條第1項、第824條第2項規定提起本訴等語。
(二)並聲明：系爭不動產應予變價分割，賣得價金按兩造應有部
    分比例分配。　
三、被告均未於言詞辯論期日到庭，亦未提出書狀作何聲明或陳
    述。
四、得心證之理由：
(一)按各共有人，除法令另有規定，或因物之使用目的不能分割
　　，或契約訂有不分割之期限者外，得隨時請求分割共有物；
　　共有物之分割，依共有人協議之方法行之；分割之方法不能
　　協議決定，或於協議決定後因消滅時效完成經共有人拒絕履
　　行者，法院得因任何共有人之請求，命為以原物分配於各共
　　有人，但各共有人均受原物之分配顯有困難者，得將原物分
　　配於部分共有人，又原物分配顯有困難時，得變賣共有物，
　　以價金分配於各共有人；或以原物之一部分分配於各共有人
　　，他部分變賣，以價金分配於各共有人；以原物為分配時，
　　如共有人中有未受分配，或不能按其應有部分受分配者，得
　　以金錢補償之；以原物為分配時，因共有人之利益或其他必
　　要情形，得就共有物之一部分仍維持共有，民法第823條第1
　　項、第824條第1至4項分別定有明文。次按法院定共有物分
    割之方法，固可由法院自由裁量，惟應斟酌各共有人之意願
    、利害關係、共有物之性質、分割後之經濟效用及公共利益
    等為公平決定（最高法院81年度台上字第16號、89年度台上
    字第724號判決可資參照）。
(二)經查：
  1.系爭不動產為兩造共有，應有部分如附表所示，又查無兩造
    間訂有其他不為分割之期限，或因物之使用目的不能分割之
    情形，惟無法達成協議分割，原告訴請分割系爭不動產，即
    屬有據，應予准許。
  2.系爭土地上座落系爭建物及其增建部分，系爭建物為鋼筋混
    凝土造之地上4層、地下1層房屋，一樓後方有增建之車庫，
    設有鐵捲門，屋前門柱略微越界至前方路地。系爭建物僅有
    一扇大門對外出入，僅有單一出入口等節，業經本院履勘現
    場屬實，並有履勘筆錄、現場照片、地籍圖網路套圖等在卷
    可參（見本院卷第75-87頁)。倘依兩造應有部分比例原物分
    割，分得一樓以外之共有人，將無獨立門戶可得出入，勢必
    須另劃設供進出及通行之共有空間，使法律關係趨於複雜，
    且破壞系爭房屋之使用現狀，造成日後使用困難，無法發揮
    經濟上之利用價值；而系爭土地為系爭房屋坐落之基地，性
    質上亦不適於原物分配予各共有人。又參以原告自陳：我是
    向原共有人翁鶯珍買入應有部分，後來發現沒有辦法入住系
    爭建物等語（見本院卷第70頁），足見兩造間並無情感信任
    基礎，若原物分配，則分得各樓層之共有人，需使用其他樓
    層之樓梯進出及上下樓層，有害於各自生活隱私，且嚴重減
    損系爭不動產之經濟價值，是系爭不動產採原物分割方式，
    自非有利於兩造。再者，若將系爭不動產全部分配予兩造其
    中一方，需補償金錢予他方，惟原告不同意分得系爭不動產
    （見本院卷第76頁），且被告亦未到場或提出書狀表明願分
    得系爭不動產全部，並以金錢補償原告之意願，為免再生金
    錢補償糾紛，不宜採取此種分割方式。
　3.本院考量系爭不動產予以變價分割，不僅可保持系爭不動產
    之完整利用及經濟效用，且基於市場之自由競爭，亦可使系
    爭不動產之市場價值極大化，兩造所受分配之金額隨之增加
    ；參以依民法第824條第7項規定，變價分割如買受人為共有
    人以外之人，共有人仍有依相同條件優先承買之權，兩造得
    依其對共有物之利用情形、對共有物在感情或生活上是否有
    密不可分之依存關係，暨評估自身之資力等各項因素，決定
    是否參與競標或行使優先承買權利，以單獨取得系爭不動產
    之所有權，變價方式分割無損各共有人之承買權利，各共有
    人亦得視變賣時之市場行情及自身之經濟能力等情，選擇是
    否參加競標，以取得系爭不動產之整體利用，或由其他第三
    人競標後，再行決定是否依民法第824條第7項行使優先承買
    權。依此，系爭不動產採變價分割，所得價金按兩造附表所
    示應有部分比例分配，不僅有利於發揮消滅共有關係，增進
    共有物之融通及經濟效用之規範功能，亦可兼顧系爭不動產
    之整體利用，係符合全體共有人利益之分割方案，應屬適當
    之分割方法。　　
五、綜上所述，系爭不動產既無因物之使用目的不能分割或契約
    訂有不分割之期限，各共有人亦未能達成分割之協議，原告
    本於共有人地位，訴請分割系爭不動產，為有理由，應予准
    許。本院審酌系爭不動產之使用目的及經濟效益、各共有人
    之利益等情，認採用變價分割，所得價金由兩造依附表所示
    之權利範圍比例分配，應屬可採，爰判決如主文第一項所示
    。
六、末按因共有物分割、經界或其他性質上類似之事件涉訟，由
    敗訴當事人負擔訴訟費用顯失公平者，法院得酌量情形，命
    勝訴之當事人負擔其一部，民事訴訟法第80條之1定有明文
    。查兩造因系爭不動產之分割而互蒙其利，依前開說明，本
    件訴訟費用由兩造按如附表「訴訟費用負擔比例」欄所示之
    比例負擔，應較適當，爰判決如主文第二項所示。
七、本件為判決基礎之事證已臻明確，兩造所提出其餘攻擊及防
    禦方法，核與判決結果不生影響，爰不一一論述，附此敘明
    。
八、訴訟費用負擔之依據：民事訴訟法第80條之1。
中　　華　　民　　國　　111 　年　　6 　　月　　10　　日
　　              民事第四庭    法  官  許育菱
以上正本證明與原本無異。
如不服本判決，應於送達後20日內，向本院提出上訴狀並表明上
訴理由，如於本判決宣示後送達前提起上訴者，應於判決送達後
20日內補提上訴理由書（須附繕本）。
如委任律師提起上訴者，應一併繳納上訴審裁判費。
中　　華　　民　　國　　111 　年　　6 　　月　　14　　日
                                  書記官  顏珊姍  
附表：共有人應有部分比例表及訴訟費用負擔比例表
分割不動產範圍： ①臺南市○區○○○段0000地號土地 (面積：137平方公尺) ②臺南市○區○○○段00000○號（門牌號碼臺南市○○○街00號）建物(總面積：391.9平方公尺，附屬建物陽台面積：4.32平方公尺)     訴訟費用 負擔比例 編號 共有人 應有部分     ①2677地號 ②12184建號  1 林百成 5分之1 5分之1 20％ 2 翁同隆 5分之1 5分之1 20％ 3 翁榮隆 5分之1 5分之1 20％ 4 翁儷娟 5分之1 5分之1 20％ 5 翁嘉蔚 5分之1 5分之1 20％